【裁判字號】    99,消債聲,82
【裁判日期】    990914
【裁判案由】    聲請不免責
【裁判全文】
臺灣高雄地方法院民事裁定            99年度消債聲字第82號
聲  請  人  花旗商業銀行股份有限公司
法定代理人  乙○○
聲  請  人  丁○(台灣)商業銀行股份有限公司
法定代理人  戊○○
聲  請  人  萬泰商業銀行股份有限公司
法定代理人  己○○
聲  請  人  匯誠第二資產管理股份有限公司
法定代理人  甲○○
相  對  人  丙○○
訴訟代理人  游淑惠律師
上列當事人間聲請消費者債務清理事件，本院裁定如下：
    主  文
相對人丙○○不免責。
    理  由
一、按法院為終止或終結清算程序之裁定確定後，除別有規定外
    ，應以裁定免除債務人之債務。債務人有下列各款情形之一
    者，法院應為不免責之裁定，但債務人證明經普通債權人全
    體同意者，不在此限：一、於七年內曾依破產法或本條例規
    定受免責；二、隱匿、毀損應屬清算財團之財產，或為其他
    不利於債權人之處分；三、捏造債務或承認不真實之債務；
    四、因浪費、賭博或其他投機行為，致財產顯然減少或負擔
    過重之債務，而生開始清算之原因；五、於清算聲請前一年
    內，已有清算之原因，而隱瞞其事實，使他人與之為交易致
    生損害；六、明知已有清算原因之事實，非基於本人之義務
    ，而以特別利於債權人中之一人或數人為目的，提供擔保或
    消滅債務；七、隱匿、毀棄、偽造或變造帳簿或其他會計文
    件之全部或一部，致其財產之狀況不真確；八、故意於財產
    及收入狀況說明書為不實之記載，或有其他故意違反本條例
    所定義務之行為，消費者債務清理條例（下稱消債條例）第
    132 條、第134 條分別定有明文。次按消費者債務清理制度
    並非在使債務人恣意消費所造成之債務，轉嫁予債權人負擔
    ，債務人免責制度，應在鼓勵勤勞誠實之債務人，而非縱容
    債務人奢侈浪費，倘債務人於聲請清算前之相當期間內，利
    用信用金融之機會，恣意為非屬通常生活所需之鉅額消費或
    作奢侈性、浪費性之消費，而不在意日後履行返還之能力，
    反而算計本條例中之免責制度，濫用清算程序以規避其應負
    擔之償還責任，自與本條例之立法本旨有違。
二、本件聲請意旨均略以：相對人即債務人先前雖經法院裁定准
    予清算在案，惟依債務人消費內容觀之，多為非屬通常生活
    所需之奢侈消費，且債務人現為低收入戶，卻以預借現金或
    刷卡方式消費，以致最後無法繳納任何款項，顯有浪費致負
    擔過重情形，已符合消債條例第134 條第4 款規定。故債務
    人現時清算程序雖已終結，然債權人未受償分文，若准予對
    其為免責之裁定，顯然影響債權人權益，為此聲請准予對相
    對人為不免責之裁定等語。
三、經查：
(一)相對人前依消債條例之規定聲請清算，經本院以98年度消債
    清字第148 號裁定准予進行清算程序，然因債務人之清算財
    團之財產不敷清償清算程序費用，本院乃以98年度司執消債
    清字第137 號裁定終止清算程序確定在案，有本院98年度消
    債清字第148 號、98年度司執消債清字第137 號案卷可稽。
    故普通債權人等於此清算程序中並未獲分文分配，以聲請人
    高達新臺幣（下同）2,971,107 元之債務而言，若法院准許
    聲請人免責，有違公平正義。
(二)本件清算程序終止後，經部分債權人丁○（台灣）商業銀行
    股份有限公司（下稱丁○銀行）、萬泰商業銀行股份有限公
    司（下稱萬泰銀行）、匯誠第二資產管理股份有限公司（下
    稱匯誠公司）及花旗商業銀行股份有限公司（下稱花旗銀行
    ）表示不同意免責，有各該債權人之函件附卷可稽；是本件
    應否為免責，自繫於其是否不具消債條例第134 條之消極事
    由而定。惟查，檢視相對人之現金卡提領明細及信用卡消費
    明細，其自91年3 月20日起至94年11月23日止，預借現金之
    內容，包含91年3月間預借20,000元、91年5 月間預借40,00
    0 元、91年6 月間預借10,000元、91年7 月預借10,000元、
    91年9 月間預借5,000 元、91年11月間預借3,000 元、91年
    12月間預借5,000 元、92年5 月間預借14,500元、92年6 月
    間預借15,000元、92年10月間預借25,000元、92年11月間預
    借20,000元、92年12月間預借40,000元、93年1月間預借7,0
    00元、93年2 月間預借10,000元、93年3 月間預借15,000元
    、93年6 月間預借25,000元、93年7 月間預借10,000元、93
    年9 月間預借10,000元、94年1 月間預借10,000元、94年 7
    月間預借10,000元，通信貸款合計高達304,500 元，有匯誠
    公司99年8月13日民事陳報狀暨明細1份（見本院卷第95至10
    2 頁）在卷可稽。而相對人依其經濟狀況，並無工作收入，
    明知有不能清償債務之情事，竟不斷借貸現金；且按內政部
    公告91年至94年度高雄市每人每月最低生活費用分別為9,55
    9 元至9,711 元間，相對人在無證明有需大筆花費之事由，
    每月約預借數萬元之現金花用，顯屬超出其生活必要程度，
    堪認聲請人有因浪費行為，致財產顯然減少或負擔過重之債
    務，而生開始清算原因之情事存在。又查，相對人已有大量
    預借現金紀錄，陷入經濟困境，竟自91年至94年間，分別在
    百貨公司、美體美容、網路購物、電子產品、高級餐廳多次
    為奢侈消費，此有高雄第三信用合作社、玉山商業銀行股份
    有限公司、聯邦商業銀行股份有限公司及花旗銀行等債權銀
    行之刷卡消費明細（見本院卷第24至183 頁）附卷可按，益
    徵相對人於清償能力不足之情形下，猶未撙節開銷，據實控
    制支出，避免不必要之花費以降低負債，則其恣意花費任令
    債務增加至難以負擔，終致不能清償，堪認係因奢侈、浪費
    之行為而導致負擔過重之債務，自不應予以免責。
四、綜上所述，本院認相對人應確有消債條例第134 條第4 款之
    事實，而不宜依消債條例第135 條之規定予以免責。此外本
    件已據多數債權人先後具狀請求本院勿為免責之裁定，足見
    相對人確未獲有全體債權人同意免責之情無訛。揆諸前揭說
    明，本件相對人依法即不得免責，爰裁定如主文。
中    華    民    國    99    年    9    月     14    日
                  民事鳳山分庭   法      官  吳文婷
上為正本係照原本作成。
如不服本裁定，應於裁定送達後10日內，以書狀向本院提出抗告
，並繳納抗告費新臺幣1千元。
中    華    民    國    99    年    9    月     14    日
                                 書  記  官  林仕興

司法院資訊處製作；財團法人民間司法改革基金會備份。
